臺北高等行政法院判決
　　　　　　　　　　　　　　　　　　 95年度訴字第02911號
　　　　　　　　　　　　　　　.
原　　　告　謙順行股份有限公司
代　表　人　甲○○
訴訟代理人　施博文　會計師
被　　　告　財政部臺北市國稅局
代　表　人　許虞哲(局長)
訴訟代理人　乙○○
　　　　　　丙○○
上列當事人間因營利事業所得稅事件，原告不服財政部中華民國
95年6月30日台財訴字第09500276420號訴願決定，提起行政訴訟
。本院判決如下：
　　主  文
原告之訴駁回。
訴訟費用由原告負擔。
　　事  實
一、事實概要：原告90年度未分配盈餘申報，原列報短期投資跌
    價損失新台幣（下同）10,515,796元，經被告依其申報數核
    定在案。嗣原告於95年1 月3 日具函申請更正該短期投資跌
    價損失為0 元，經被告以95年3 月22日財北國稅審一字第09
    50212480號函覆否准所請。原告不服，提起訴願亦經決定駁
    回後，遂提起本件行政訴訟。
二、兩造聲明：
　　(一)原告聲明：訴願決定、原處分(復查決定)均撤銷。
　　(二)被告聲明：駁回原告之訴。
三、兩造之爭點：原告原列報減除之前開「短期投資跌價損失」
                ，是否有適用法令錯誤之情形？
　　(一)原告主張之理由：
      1.原告考量持有權益投資之目的，而於帳務處理上調整會
        計科目歸類由「長期投資」重分類至「短期投資」，並
        於帳務上提列未實現跌價損失，但財務會計上——帳載
        記錄與稅務會計——未分配盈餘計算表原來法條上並沒
        有規定兩者需一致處理，亦即允許同時存在財務會計與
        稅務會計之差異，被告卻堅持財稅需一致化處理，亦即
        將未實現跌價損失列訂於未分配盈餘之減項，違背所得
        稅法第66條之9之立法理由。
      2.營利事業短期投資之有價證券，依所得稅法第48條規定
        ，其估價準用同法第44條規定，營利事業按成本與時（
        市）價孰低之估價規定所認列之跌價損失…得依營利事
        業所得稅查核準則（下稱查核準則）第111 條之1 第1
        款規定於計算當年度加徵10% 營利事業所得稅之未分配
        盈餘時減除。嗣後處分上開有價證券時，自應按調減該
        跌價損失後之成本為準，計算其證券交易損益，並依所
        得稅法第66條之9 第2 項規定，列為計算處分年度未分
        配盈餘之加（減）計項目，準此，營利事業短期投資有
        價証券，按成本與時價孰低之估價規定所認列之跌價損
        失，可選擇是否列為計算所得稅法第66條之9 規定應加
        徵10% 營利事業所得稅未分配盈餘之減除項目，只要是
        每一年度均一致性處理，就不違反稅法規定，亦非操縱
        損益。
      3.原告所持有被投資公司股票，其性質是屬長期持有，且
        歷年來皆無添購或處分情況；關於評價短期投資之財務
        會計處理係依財務公報第5 號公報規定處理；原告基於
        對被投資公司並無實質影響力，純粹是為了理財而持有
        ，故於帳上由「長期投資」重分類至「短期投資」科目
        項下，並於年底針對被投資公司做一評價所產生之未實
        現跌價損失，該跌價損失，依查核準則第111 條規定於
        計算營利事業當年度應加徵10% 營利事業所得稅之未分
        配盈餘時，得列為未分配盈餘之減除項目，又依財政部
        88.8.13 台財稅第881935775 號函亦僅提到可列為未分
        配盈餘減除項目，但並未提到應列為計算未分配盈餘之
        減除項目，因此原告向國稅局辦理當年度未分配盈餘自
        動補申報並已自動補繳10% 營利事業所得稅，使其每年
        未分配盈餘申報計算方式採行一致性處理（即縱然帳上
        提列未實現跌價損失，亦不列入未分配盈餘申報書計算
        項次的減項亦即同時存在財務會計與稅務會計之差異）
        。準此，被告之否准更正及訴願駁回之決定，顯然均違
        背前揭所得稅法及財政部函釋規定。
    (二)被告主張之理由：
      1.按所得稅法第48條規定，營利事業短期投資之有價證券
        ，其估價準用同法第44條規定辦理。又查核準則第50條
        規定，以成本與時價孰低為準估價者，『一經採用不得
        變更』。另短期投資未實現跌價損失依所得稅法第4 條
        之1 規定不得列為計算當年度課稅所得額之減除項目，
        在計算未分配盈餘加徵10% 營利事業所得稅時，為所得
        稅法第66條之9 規定之調整項目之一，故一旦選擇採用
        成本與市價孰低法評價短期投資，除以後年度不得變更
        評價方法外，其短期投資未實現跌價損失亦須依查核準
        則第111 條之1 規定列為未分配盈餘之減除項目。
      2.查原告於91年5 月31日及92年5 月31日申報90年度營利
        事業所得稅結算申報書及同年未分配盈餘申報書，並經
        會計師查核簽證，90年度記載「備抵有價證券跌價損失
        」36,239,940元，其中25,724,144元係89年度由長期投
        資有價證券轉列短期投資有價證券所提列之準備，依前
        揭函釋規定不宜列為計算所得稅法第66條之9 規定未分
        配盈餘之減除項目，二年度差額10,515,796元，已依營
        利事業所得稅查核準則第111 條之1 規定列為同年度未
        分配盈餘之減除項目。另91年度營利業所得稅結算申報
        書記載「備抵有價證券跌價損失」為0 元，故同年度未
        分配盈餘申報書第2 欄「當年度依所得稅法或其他法律
        規定減免所得稅之所得額」應認列短期投資回升利益10
        ,515,796元，惟93年5 月27日申報91年度未分配盈餘申
        報時該欄位僅申報4,718,633 元，原告於94年12月調查
        並告知將補徵稅額並處以罰鍰後，95年1 月3 日具函更
        正。
      3.稅法係國家向人民徵收稅賦之依據，原告既已事先選擇
        採用成本與市價孰低法評價短期投資，依首揭法令規定
        及一般公認會計原則於帳上列報短期投資未實現跌價損
        失，且於未分配盈餘申報書申報短期投資未實現跌價損
        失，並經被告按申報數核課確定，如允許營利事業事後
        再選擇彈性申報該項未實現跌價損失，藉以操縱損益規
        避稅賦，勢將危及租稅之穩定性。
      4.又查，稅捐稽徵法第28條關於申請更正之適用，須以法
        令錯誤或計算錯誤為前提，依鈞院91年度訴字第2579號
        判決書：「…惟查所謂適用法令錯誤，係指所適用之法
        令與該案適用之現行法令相違背，或與解釋判例有所牴
        觸者而言。若僅因嗣後法律見解有異，致使課稅標準或
        計算方式有別時，殊難謂為係行為時適用法令錯誤…」
        原告90年度未分配盈餘申報「短期投資跌價損失」10,5
        15,796元，其相關處理皆合乎財務會計處理原則及稅法
        規定，並經被告按申報數核定在案，是原告及被告於行
        為時均無適用法令錯誤，自無稅捐稽徵法第28條規定之
        適用，原告所訴，殊無足採。
　　理  由
一、按「納稅義務人對於因適用法令錯誤或計算錯誤溢繳之稅款
    ，得自繳納之日起五年內提出具體證明，申請退還；…」稅
    捐稽徵法第28條定有明文。
二、本件原告90年度未分配盈餘申報，原列報「短期投資跌價損
    失」10,515,796元，經被告依其申報數核定在案。嗣原告於
    95年1 月3 日具函申請更正該短期投資跌價損失為0 元，經
    被告以原申報核定並無錯誤，而否准原告所請之事實，為兩
    造所不爭，並有原告90年度未分配盈餘申報書、被告核定通
    知書、原告申請書及被告95年3 月22日財北國稅審一字第09
    50212480 號函附原處分卷可稽，堪信為真實。
三、原告起訴主張：依所得稅法第44條及第48條規定，短期投資
    之有價證券按成本與時價孰低法認列之跌價損失，是否列為
    未分配盈之減項，並非強制規定，只要每一年度均一致性處
    理，即符合規定，亦非操縱損益；且依財政部88.8.13 台財
    稅第881935775 號函亦僅提到「可」列為未分配盈餘減除項
    目，並非「應」列為計算未分配盈餘之減除項目，因此原告
    辦理當年度未分配盈餘自動補申報，並已自動補繳10% 營利
    事業所得稅，使其每年未分配盈餘申報計算方式採行一致性
    處理，被告否准更正，顯違背前揭所得稅法及函釋規定等語
    。故本件厥應審究者，係原告原列報前開減除之「短期投資
    跌價損失」為10,515,796元，有無適用法令錯誤之情形？
四、經查：
    (一)按所得稅法第66條之9 第1 項規定：「自87年度起，營利
      事業當年度之盈餘未作分配者，應就該未分配盈餘加徵10
      ％營利事業所得稅，…」第2 項規定：「前項所稱未分配
      盈餘，係指經稽徵機關核定之課稅所得額，加計同年度依
      本法或其他法律規定減免所得稅之所得額、不計入所得課
      稅之所得額、已依第39條規定扣除之虧損及減除左列各款
      後之餘額︰…十其他經財政部核准之項目。」係為避免營
      利事業藉保留盈餘規避股東或社員之稅負，並基於實施兩
      稅合一制度後之稅收損失，不應由股東以外之納稅義務人
      負擔，乃明定營利事業應自87年度起，就當年度之未分配
      盈餘加徵10% 營利事業所得稅。又為正確計算應加徵10%
      營利事業所得稅之未分配盈餘，爰明定未分配盈餘之計算
      基礎。原則上以實際可供分配之稅後盈餘為準，即除當年
      度課稅所得額外，其屬依法減免所得稅之所得額、不計入
      所得課稅之所得額等，亦應併入計算未分配盈餘，同時各
      該營利事業依法不能分配或已不存在之所得，亦准予扣除
      ，俾使未分配盈餘之計算臻於公平合理。故財政部本於前
      開立法授權，以88年8 月13日台財稅第881935775 號函釋
      ：「…營利事業短期投資之有價證券，依所得稅法第48條
      規定，其估價準用同法第44條規定。營利事業按成本與時
      價孰低之估價規定所認列之跌價損失，因屬證券交易損失
      性質，依所得稅法第4 條之1 規定，不得列為計算當年度
      課稅所得額之減除項目；但於計算當年度應加徵10％營業
      所得稅之未分配盈餘時，可依營利事業所得稅查核準則第
      110 條之1 第1 款規定，自稽徵機關核定之課稅所得額中
      減除。」應自該函釋發布後，即有適用。
    (二)次按，「商品、原料、物料、在製品、製成品、副產品等
      盤存之估價，以成本為準；成本高於時價時，納稅義務人
      得以時價為準；…」及「短期投資之有價證券，其估價準
      用本法第44條之規定辦理，…」分別為所得稅法第44條第
      1 項及第48條所明定。又營所稅查核準則第50條亦規定：
      「商品、原料、在製品、製成品、副產品等盤存之估價，
      以成本為準；成本高於時價時，納稅義務人得以時價為準
      ，其時價經查明者，存貨跌價損失應予核實認定，但以成
      本與時價孰低為準估價者，一經採用不得變更。…」另依
      商業會計處理準則第15條規定：「(一)短期投資應採成本與
      市價孰低法評價，並註明成本計算方法。…」是營利事業
      短期投資之有價證券，採成本與時價孰低為準估價者，其
      跌價損失，應於帳上記載，並於辦理當年度營利事業結算
      申報及未分配盈餘時列報，且一旦選擇採用成本與市價孰
      低法評價短期投資，除以後年度不得變更評價方法外，其
      短期投資未實現跌價損失亦須依營所稅查核準則第111 條
      之1 規定列為未分配盈餘之減除項目甚明。
    (三)查原告於91年5 月31日及92年5 月31日申報90年度營利事
      業所得稅結算申報書及同年未分配盈餘申報書，並經會計
      師查核簽證，90年度記載「備抵有價證券跌價損失」36,2
      39,940元，其中25,724,144元係89年度由長期投資有價證
      券轉列短期投資有價證券所提列之準備，依前揭函釋規定
      不宜列為計算所得稅法第66條之9 規定未分配盈餘之減除
      項目，二年度差額10,515,796元，已依營利事業所得稅查
      核準則第111 條之1 規定列為同年度未分配盈餘之減除項
      目，故被告按其申報數核定，揆諸前規定及函釋意旨，洵
      無不合，並無適用法令錯誤之情形。況原告既在前開未分
      配盈餘申報上，將短期投資之有價證券，採成本與時價孰
      低法估價認列減除其跌價損失，自應同受因此選擇而致之
      利與不利結果。
    (四)末按，所得稅法對於計算課稅所得之方法，於部分條文固
      設有數種方法可供選擇，如所得稅法第22條會計基礎之採
      用、第44條流動資產估價方法之採用及第51條固定資產折
      舊方法之採用等。惟就納稅義務人所選擇之方法以計算課
      稅所得來確定公法上債權債務關係而言，實與民法上選擇
      之債相類似，即因選擇而特定，且特定後無變更權之問題
      。所不同者，乃納稅義務人不為選擇時，稅法即擬制其特
      定之方法，且於例外情形允許其變更，然適用較嚴格之程
      序規定。故稅法上選擇權之行使本身即為確定納稅義務之
      方法，選擇權一經行使，除稅法本身另有規定外，即不容
      其恣意變更。準此，短期投資未實現跌價損失得列為未分
      配盈餘之減除項目，依前揭說明，係財政部依所得稅法66
      條之9 第2 項第10款規定授權所核准之項目，依前開函釋
      內容及營利事業所得稅查核準則第111 條之1 用語為「可
      」、「得」、或「准」字，固係賦予納稅義務人選擇之權
      ，然非謂其一經選擇後，仍可隨時申請變更，並藉此破壞
      租稅之安定性。故原告主張短期投資有價證券之跌價損失
      是否列為計算未分配盈餘之減項，既非強制義務，其自得
      申請將原已申報未分配盈餘減項之跌價損失更正不予列為
      未分配盈餘減除項目云云，亦非有據。
五、綜上所述，被告否准原告申請更正90年度未分配盈餘申報書
    之處分，並無違誤，訴願決定予以維持，亦無不合。原告仍
    執前詞，訴請撤銷訴願決定及原處分，為無理由，應予駁回
    。
據上論結，本件原告之訴為無理由，爰依行政訴訟法第98條第3
項前段，判決如主文。
中　　華　　民　　國　　96　　年　 　3　　月　 28  　 日
                        第二庭審判長法  官　徐瑞晃
                                    法  官　陳金圍
                                    法  官　蕭惠芳
上為正本係照原本作成。
如不服本判決，應於送達後20日內，向本院提出上訴狀並表明上
訴理由，如於本判決宣示後送達前提起上訴者，應於判決送達後
20日內補提上訴理由書（須按他造人數附繕本）。
中　　華　　民　　國　　96　　年　 　3　　月　 28  　 日
          　　　　　　      　　　　書記官  李淑貞
